臺灣臺東地方法院民事判決　　　　　　　　95年度親字第15號
原　　　告　甲○○
訴訟代理人　李百律師
被　　　告　乙○○
訴訟代理人　張政衡律師
上列當事人間請求確認監護權存在事件，本院於民國96年1月25
日言詞辯論終結，判決如下：
    主      文
確認原告對戴詩儀（女，民國○○○年○月○○○日生，身分證
統一編號：Ｚ000000000號）之單獨監護權存在。
訴訟費用新臺幣參仟元由被告負擔。
    事實及理由
一、原告起訴主張：原告之女唐貴秀與被告乙○○之子戴昌龍於
    民國90年2月16日結婚，並育有一未成年之女戴詩儀（91年2
    月24日生，身分證統一編號：Ｚ000000000號）。詎戴昌龍於
    91年6月19日死亡，唐貴秀隨即於同年12月9日攜同戴詩儀自
    臺東縣遷居高雄市，復於同年12月25日偕同戴詩儀出境前往
    大陸與原告同住，唐貴秀則於93年5月9日獨自返回臺灣。其
    後，戴詩儀於94年12月7日由其舅舅唐保林（即唐貴秀之兄
    ）自大陸帶返高雄，再於同年12月13日出境至大陸與原告同
    住。嗣唐貴秀於94年12月16日因車禍死亡，戴詩儀則迄今仍
    在大陸與原告同住。是以，未成年人戴詩儀之父母雙亡，原
    告乃與未成年人戴詩儀同居之祖母，被告則為未與戴詩儀同
    居之祖父，依民法第1094條第1項之規定，原告自為戴詩儀
    法定第1順位之監護人，被告之監護順位顯在原告之後甚明
    。惟因被告否認原告對戴詩儀有單獨之監護權，原告爰依民
    法第1094條第1項、民事訴訟法第247條之規定，提起先位之
    訴，並聲明：如主文第1項所示。又倘認為原告並非與戴詩
    儀同居之祖母，則因原告為現在實際照顧戴詩儀之人，與戴
    詩儀之依附關係緊密；反之，被告3年多來未曾與戴詩儀謀
    面，若由兩造共同任戴詩儀之監護人，事實上顯有困難，故
    為未成年子女之最佳利益考量，爰依民法第1094條第2項規
    定，提起備位之訴，並聲明：對於戴詩儀權利義務之行使或
    負擔，改由原告單獨任之等語。
二、被告則以：戴詩儀自出生後，即與被告及被告之子戴昌龍、
    媳婦唐貴秀同住在被告位於臺東之住所。嗣戴昌龍於91年6
    月19日因病死亡，唐貴秀不耐年輕寡居，未與被告商議，即
    將戴詩儀帶往高雄謀生，復於未知會被告之情形下，於91年
    12月25日，將戴詩儀帶回大陸廣西省桂林市娘家。詎唐貴秀
    突於94年12月16日因車禍死亡，被告前往高雄市料理其後事
    ，欲將戴詩儀帶回臺東老家撫育，唐貴秀之兄卻未經被告同
    意，私自又將戴詩儀帶回廣西省桂林市，本件乃原告為圖戴
    詩儀依法得領取其母唐貴秀之理賠保險金，方提起確認監護
    權存在之訴。然戴詩儀之父戴昌龍死亡後，戴詩儀既仍與被
    告同住，被告自為與戴詩儀同居之祖父，依民法第1094條第
    1項規定，屬第1順序之監護人，故原告主張其對戴詩儀有單
    獨監護權存在，並無可採；再者，監護權係法律賦予父母以
    外之人之身分上權利，而此一身分權乃單僅監護人對於被監
    護人負有行使權利及負擔義務之身分關係存在，並未使二者
    間因而產生任何法律關係，是以該監護權之存在乃屬一事實
    問題，依民事訴訟法第247條規定，自不得為確認之標的。
    從而，原告訴請確認判決如先位聲明所示，難認有理，應予
    駁回。其次，民法第1094條第2項之改定監護人事件，性質
    上屬非訟事件，原告不察，猶起訴請求，其後位之訴，程序
    上於法未合，查戴詩儀於中華民國出生，為中華民國國民，
    被告在臺灣有恆產，資力足以撫育戴詩儀至大學畢業，戴詩
    儀且在臺灣繼承其父戴昌龍之不動產，生活所需無虞，又臺
    灣地區與大陸地區之教育水平、醫療體系均有不同，無論從
    人格發展、學校養成教育、成年後之就業環境及將來之擇偶
    條件因素來看，由被告在臺灣將戴詩儀撫養長大，顯較符合
    未成年人戴詩儀之最佳利益，是原告備位聲明請求對於戴詩
    儀權利義務之行使或負擔改由其單獨任之，亦顯無理由，而
    應予以駁回等語。並聲明：原告先位聲明及備位聲明之訴均
    駁回。
三、本件經兩造協議，對於：(1)原告甲○○係戴詩儀之外祖母，
    被告乙○○係戴詩儀之祖父。(2)戴詩儀之母唐貴秀與父戴昌
    龍於90年2月16日結婚。(3)戴詩儀為唐貴秀與戴昌龍於91年2
    月24日婚姻關係存續中所生之婚生子女。(4)戴昌龍於91年6
    月19日死亡。(5)91年12月9日戴詩儀與唐貴秀遷居至高雄市
    ，唐貴秀於91年12月25日偕同戴詩儀出境前往大陸與原告同
    住。(6)94年12月7日戴詩儀由舅舅帶同由大陸返回高雄，並
    於同年12月13日再帶其出境至大陸與原告同住迄今。(7)唐貴
    秀於94年12月16日死亡等事實並不爭執，並同意簡化爭點為
    ：(1)原告聲明第1項是否得為確認之標的？(2)何人是戴詩儀
    在民法第1094條第1項第1款之第1順位監護人？(3)如原告沒
    有單獨監護權，其備位聲明請求改定監護有無理由？經查：
（一）按確認法律關係之訴，非原告有即受確認判決之法律上利
      益者，不得提起之；確認證書真偽或為法律關係基礎事實
      存否之訴，亦同。前項確認法律關係基礎事實存否之訴，
      以原告不能提起他訴訟者為限。民事訴訟法第247條第1、
      2項定有明文。再者，所謂即受確認判決之法律上利益，
      須該法律關係或法律關係基礎事實存否或文書之真偽在當
      事人間不明確，因其不明確，致原告之權利或其他法律上
      之地位有不安之危險，此項不安之危險，須依確認判決之
      既判力始得除去者而言。法律關係或為法律基礎事實不明
      確，包含主觀的不明確及客觀的不明確，亦即當事人間曾
      有爭執者，即有保護之必要。查原告主張其係戴詩儀之單
      獨監護人，然為被告乙○○否認，雖身分關係為法律關係
      發生之原因，非法律關係之本身，然身分關係之存在與否
      ，係屬法律關係之基礎事實，而此一基礎事實既於當事人
      間有所爭執，致原告是否為戴詩儀之單獨監護人之法律上
      地位有不安之危險，而此項不安之危險，原告復未能提起
      其他訴訟以資解決，自應認原告有即受確認判決之法律上
      利益，而得提起本件確認之訴。是被告認原告不得提起本
      件先位確認之訴，尚無可採。
（二）原告主張，戴詩儀之母唐貴秀與父戴昌龍於90年2月16日
      結婚，於91年2月24日生下戴詩儀，嗣戴昌龍於91年6月19
      日因病死亡，唐貴秀91年12月9日與戴詩儀遷居至高雄市
      ，同年12月25日帶同戴詩儀至大陸廣西省桂林市與原告及
      戴詩儀之舅唐保林共同生活。嗣唐貴秀於93年5月9日獨自
      返臺後，因車禍住院，戴詩儀遂由其舅唐保林於94年12月
      7日帶回臺灣，再於同年月13日至大陸與原告同住迄今，
      而唐貴秀則已於94年12月16日死亡等事實，有戶籍謄本（
      卷第15-16頁）、入出國日期證明書（卷第67-68頁)、大
      陸桂林市秀峰區麗君社區居委會證明書、廣西壯族自治區
      桂林市公證處公證書、財團法人海峽交流基金會證明書（
      卷第59-61頁）及照片7幀（卷第55-58頁）附卷可稽，並
      為兩造所不爭執（見本院96年1月25日言詞辯論筆錄，卷
      第77頁），堪信為真。
（三）按父母均不能行使、負擔對於未成年子女之權利義務，或
      父母死亡而無遺囑指定監護人時，依下列順序定其監護人
      ：(1)與未成年人同居之祖父母，(2)與未成年人同居之兄姊
      ，(3)不與未成年人同居之祖父母，民法第1094條第1項定
      有明文。被告雖以：戴詩儀於其父親戴昌龍死亡時，係與
      其祖父即被告同住，故被告始為第1順位監護人等語置辯
      。惟查，本件未成年人戴詩儀之父戴昌龍雖於91年6月19
      日死亡，然依民法第1089條第1項規定，父母之一方不能
      行使權利時，由他方行使之。因此，當戴昌龍死亡時，戴
      詩儀之母唐貴秀即當然為單獨行使親權人，而本件復查無
      唐貴秀於戴昌龍死亡後，有何受停止親權之宣告或患有重
      病、生死不明等情，其無不能行使親權之情事至為明確。
      故本件於戴昌龍死亡之時，尚不生民法第1094條第1項法
      定監護人順序之問題，並無審究斯時兩造有無與戴詩儀同
      居之必要，是被告上開抗辯顯有誤認，尚不足採。又本件
      未成年人戴詩儀之父母戴昌龍、唐貴秀相繼死亡，並無遺
      囑指定之監護人，及唐貴秀死亡後迄今，原告係與戴詩儀
      同居之祖母，被告則未與戴詩儀同住等事實，業經認定如
      前，揆諸上揭說明，原告係民法第1094條第1項第1款規定
      之第1順位監護人，被告則不在其列，應無疑義，故原告
      據以主張確認對戴詩儀之單獨監護權存在，洵屬正當，應
      予准許。
四、本件原告先位之訴既經本院審理認為有理由，則備位之訴即
    無庸加以裁判，亦不就其他爭點再逐一論述，附此敘明。
五、據上論結，原告之訴為有理由，依民事訴訟法第78條，判決
    如主文。
中　　華　　民　　國　　96　　年　　 3 　　月　　22 　日
                    民事庭法　官　范乃中
以上正本係照原本作成。
如對本判決上訴，應於判決送達後20日內本院提出上訴狀。（須
附繕本）
中　　華　　民　　國　　96　　年　 　3 　　月　　22 　日
                          書記官　王鵬勝